【裁判字號】    88,訴,921
【裁判日期】    890316
【裁判案由】    
【裁判全文】
臺灣臺中地方法院刑事判決                       八十八年度訴字第九二一號
    公  訴  人  臺灣台中地方法院檢察署檢察官
    被      告  丁○○
    選任辯護人  陳銘壎律師
右列被告因貪污治罪條例案件，經檢察官提起公訴（八十七年度偵字第二四七一四號
），本院判決如左：
    主  文
丁○○共同連續行使從事業務之人，明知為不實之事項，而登載於其業務上作成之文
書，足以生損害於他人，處有期徒刑肆月，如易科罰金以參佰元折算壹日。緩刑貳年
。
    事  實
一、丁○○自民國（下同）八十六年十月二日起（前三月個月為適用期，自八十七年
    一月一日起正式任用）至八十七年八月間擔任國軍第六四九營區福利站（以下簡
    稱第六四九營站）臨時約聘之出納，負責每日清點該營站收銀機之金額，將營收
    款項扣除該營站必要之費用後按日繳交款項予該營站之督導單位即空軍第二後勤
    指揮部主計室出納，並依據每日之收結情形製作收銀機每日清帳資料表，為從事
    業務之人。按依「國防部福利總處福利品供配作業規定」，國軍營區福利站原不
    得私自進貨銷售牟利，惟該國軍第六四九營站為因應客戶購物之需要，竟私自向
    廠商進貨銷售，並以該營站之營收自付貨款，方式為廠商進貨後月結貨款，自月
    中開始，即視貨款多寡截留該營站四部收銀機中其中一部之款項，累積至月底支
    付廠商貨款。丁○○明知其應按每日收結情形確實填載每日清帳資料表，惟為因
    應上開私自進貨之情形，竟於其任職期間內，先後與該營站主任甲○○（任職至
    八十七年一月三十日止）、周建仲（至八十七年一月一日起任職）及經理乙○○
    （三人均另由軍事檢察官提起公訴）基於共同之概括犯意聯絡，於須截留貨款時
    ，連續由丁○○故意扣除該截留之款項而在其業務上所製作之每日清帳資料表上
    為不實之填載，並依該不實填載之金額計算交付款項予空軍第二後勤指揮部主計
    室出納，每日清帳資料表交予知情之經理乙○○審核後，再持以行使交付予不知
    情之營站會計憑以製作月報表，以掩飾上開截留貨款以便支付私自進貨款項之行
    為，足以損害於空軍第二後勤指揮部對該營站之管理監督。嗣至八十七年八月間
    ，因該營站發生竊案，經空軍總部政治作戰部調查時查獲丁○○保管之私帳帳冊
    及私自進貨之廠商送貨單始查獲上情。
二、案經空軍後勤司令部移送臺灣臺中地方法院檢察署檢察官偵查起訴。
    理  由
一、訊據被告丁○○對於前揭業務登載不實之犯行坦承不諱，核與証人即第六四九營
    站先後主任甲○○、周建仲於本院審理時供稱該營站有私自進貨之情形及經理乙○○供稱有一部分之金額沒有往上報，所製作之報表與實際售貨之情形不符等語
    相符。且有被告製作之國軍第六四九營站收銀機每日清帳資料表影本共三十五份
    、私帳帳冊影本、私自進貨之廠商送貨單一百十六張等附於空軍後勤司令部檢察
    卷宗內可稽。按依卷附「國防部福利總處福利品供配作業規定」第二章第四條第
    三項及「國防部營區福利站設置管理實施規定」第捌條第一項第五款均明白規定
    營站不得私自進貨，且同條第四項第七款亦明定「各營站所有費款之收支，均應
    本『統收統支』原則設帳列管，不得『帳外有帳』」。被告身為營站出納，負責
    清算每日營收，自應確實記載每日之收結情形，此為其及該營站主任、經理所難
    委為不知之事，惟渠等為掩飾上開私自進貨之情形，由被告製作不實之每日清帳
    資料表後持以行使，渠等間具有犯意聯絡及行為分擔，為共同正犯，自難以被告
    辯稱主任、經理均知情云云即得卸免其責。是事証明確，被告右揭犯行洵堪認定
    。
二、查被告丁○○係國軍第六四九營站臨時約聘之出納，負責每日清點該營站收銀機
    之金額，及製作收銀機每日清帳資料表，為從事業務之人。其於業務上製作之收
    銀機每日清帳資料表為不實之記載，並持以行使交付予不知情之會計製作月報表
    ，自足生損害該營站之督導單位即空軍第二後勤指揮部對該營站之管理監督。是
    核被告所為，係犯刑法第二百十六條、刑法第二百十五條之行使業務登載不實罪
    。其登載不實文書後復持以行使，該業務登載不實之低度行為為行使之高度行為
    所吸收，不另論罪。其犯上開犯行，與先後之營站主任甲○○（任職至八十七年
    一月三十日止）、周建仲（至八十七年一月一日起任職）及經理乙○○間具有犯
    意聯絡及行為分擔，甲○○、丙○○、乙○○雖非製作帳冊從事業務之人，惟依
    刑法第三十一條第一項之規定，渠等與從事業務之被告共同犯罪，均為共犯。又
    其先後多次業務登載不實之犯行，時間緊接，所犯罪名相同，顯係基於概括之犯
    意為之，為連續犯，應依刑法第五十六條之規定論以一罪，並加重其刑。查被告
    係於八十六年十月二日起任職，而其自承到職時該營站即有私自進貨之情形，是
    公訴人起訴書記載被告自八十六年十一月起有上開犯行，容係誤會，附此敘明。
    按刑法之公務員乃指依據法令從事於公務之人員，本件被告為國軍第六四九營站
    臨時約聘之出納，而依卷附「國軍營區福利站設置管理實施規定」第參條第二項
    規定：「國軍營區福利站之設置，是為服務官兵便利官兵」，及第伍條第三項第
    二款規定「人員編組：營區福利站所需工作人員，應視營業狀況，以約聘為原則
    ，如短期內無力約聘，則由營區指揮部在不影響戰訓任務之前提下調派必要之士
    官兼任管理或服務工作，內部工作人員區分如左‧‧‧，２‧一般聘雇人員：包
    括會計員、售貨員、服務員，其薪金由營站進銷差價收益項下支付」等規定，可
    見營區服利站之設置，其目的僅在於服務及便利官兵而已，並非執行公務，且營
    站內之一般聘雇人員，亦未因受僱於營站，而享有任何公務上之職權；再揆諸卷
    附「空軍總司令部聘雇人員工作規則」第二條第二款規定：「本規則所稱之聘用
    及雇用人員（以下簡稱聘雇人員），依勞動契約具勞工身分受僱從事工作獲得報
    酬之人員，其區分如下：‧‧‧二、臨時聘雇人員：依本部任務需要聘僱從事臨
    時性、短期性、季節性及特定性等工作之定期契約人員，其等級分為一至三等，
    僱用一及二等。」，顯然被告受僱於國軍第六四九營站為臨時約聘人員，僅具有
    勞工身分，並非刑法上之公務員甚明。是公訴人認被告所為，係犯刑法第二百十
    三條之公務員登載不實罪嫌，容有誤會，惟因起訴被告犯罪之基本事實相同，爰
    依法變更起訴法條，併此敘明。爰審酌被告犯罪之動機、目的，係因因循舊例而
    有本件犯行，且其犯後坦承犯行，頗表悔悟等一切情狀，量處如主文所示之刑，
    並諭知易科罰金之折算標準。末查被告前未曾受有期徒刑以上刑之宣告，有本院
    被告全國前案紀錄表在卷可按，被告坦承犯行，深具悔意，經此教訓，當知警惕
    而無再犯之虞，本院綜核各情，認所宣告之刑，以暫不執行為適當，爰併予宣告
    緩刑二年，以啟自新。
三、公訴意旨另以：丁○○係國軍第六四九營站臨時約聘之出納，為依據法令從事公
    務之人員，明知依「國防部福利總處福利品供配作業規定」，不得私自進貨銷售
    牟利，竟自民國八十六年十一月起至八十七年八月止，與兼任該營站主任之甲○○、周建仲、及業務經理乙○○共謀私自向廠商進貨銷售圖利，共計私自進貨新
    台幣（下同）二百九十九萬五千三百三十元，以營站平均百分之四之進銷貨差價
    利基計算，共獲利十一萬九千八百十三元，均由丁○○負責保管並製作私帳帳冊
    ，再以誤餐費、年節獎金等名義朋分渠等及其他不知情之營站人員，而圖私人不
    法之利益。因認被告另涉犯貪污治罪條例第六條第一項第四款之對於主管之事務
    直接圖私人不法利益之罪嫌；惟按貪污治罪條例之犯罪主體以依據法令從事公務
    之人員及受公務機關委託承辦公務之人為限，該條例第二條規定甚明。查本件被
    告並非依據法令從事公務之人員如上所述，又所謂「受公務機關委託承辦公務之
    人」必其所委任者，係為該機關權力範圍內之公務，而受任人因而享有公務上之
    職權者，方足當之。至若僅受公務機關私法經濟行為之民事上委任，或其他民事
    契約所發生私法上權義關係，則所委任者並非權力範圍內之公務，受任之人亦不
    因而享有公法上之權力，自不能謂係受公務機關委託承辦公務之人（最高法院七
    十五年度台上字第三一○五號判決參照）。另貪污治罪條例第二條後段所定受公
    務機關委託承辦公務之人犯該條例之罪者，亦依該條例處斷。於茲所謂：「受公
    務機關委託承辦公務之人」，係指公務機關所委託承辦者，為該機關本身公權力
    範圍內之公務，受任人因而享有公務上之職權及權力主體之身分，於其受任之範
    圍內行使公務主體之權力而言，如非委託機關本身權力範圍內之公務，而係基於
    私法上關係所生之債權、債務，殊與貪污治罪條例第二條後段所稱「受公務機關
    委託承辦公務」者不同，要無該條之適用（最高法院八十四年度台上字第五七五
    五號判決參照）。查國軍第六四九營站本為服務便利官兵而設，從事者為私經濟
    之行為，並非公務機關，而被告受僱為該營站之出納，核其性質屬私法上僱佣關
    係，所委任者並非機關權力範圍內之公務，被告亦不因而享有公務上之權力，依
    照上開說明，被告自不能謂係受公務機關承辦公務之人；另雖該營站主任甲○○
    、周建仲具有軍人身分，惟國軍福利營站既係為服務官兵而設，所從事者為私經
    濟之行為，並非公務機關，且依前揭卷附「國軍營區福利站設置管理實施規定」
    第伍條第三項第二款「人員編組：營區福利站所需工作人員，應視營業狀況，以
    約聘為原則，如短期內無力約聘，則由營區指揮部在不影響戰訓任務之前提下調
    派必要之士官兼任管理或服務工作‧‧‧」之規定，該營站內之軍職人員均屬兼
    職，就此部分事務並未享有何公務上之權力，與其軍人身分並無關連，是本件亦
    無貪污治罪條例第三條之適用，附此敘明。是被告所為核無貪污治罪條例之適用
    ，公訴人以被告此部分涉犯該條例第六條第一項第四款之對於主管之事務直接圖
    私人不法利益之罪嫌容有誤會，原應就此部分為無罪之諭知，惟因公訴人認被告
    此部分犯行與前揭論罪科刑部分具有裁判上一罪之關係，爰不在此另為無罪之諭
    知，併此敘明。
據上論斷，應依刑事訴訟法第二百九十九條第一項前段、第三百條，刑法第二十八條
、第三十一條第一項、第五十六條、第二百十六條、第二百十五條、第七十四條第一
款，罰金罰鍰提高標準條例第一條前段、第二條，判決如主文。
中    華    民    國     八十九   年      三        月       十六       日
                                臺灣台中地方法院刑事第二庭
                                        法  官  吳  幸  芬
右正本證明與原本無異。
如不服本判決，應於送達後十日內向本院提出上訴狀(須附繕本)，上訴於台灣高等
法院台中分院。
                                        書記官
中    華    民    國     八十九   年      三        月     十七       日
附錄論罪科刑法條
刑法第二百十五條
從事業務之人，明知為不實之事項，而登載於其業務上作成之文書，足以生損害於公
眾或他人者，處三年以下有期徒刑、拘役或五百元以下罰金。


司法院資訊處製作；財團法人民間司法改革基金會備份。
